---
title: "1. Estadística Descriptiva"
output: html_document
date: ""
editor_options: 
  markdown: 
    wrap: 72
---

```{r setup, include=FALSE}
knitr::opts_chunk$set(echo = TRUE)
```

## 1. Introducción a la Estadística

La estadística estudia **fenómenos aleatorios** que son aqeullos que,
incluso en las mismas condiciones, pueden dar lugar a diferentes
resultados.

Con la **Estadística Descriptiva** aprendemos a describir los resultados
de los fenómenos aleatorios y con la **Inferencia Estadística**
aprenderemos a entenderlos y predecirlos, midiendo y controlando
nuestros posibles errores en términos de **Probabilidades**.

#### Población e individuo

El conjunto de todos los individuos recibe el nombre de **población**.
Croterios de inclusión y exclusión que definen el conjunto poblacional.
Al conjunto de individuos que elegimos de la población lo denominaremos
muestra. Habitualmente la muestra representativa se obtendrá por un
procedimiento aleatorio (es decir, al azar) lo cual permitirá medir y
controlar los posibles erroren en términos de probabilidades. Lo
importante, mas que la aleatoriedad, es la representatividad de la
muestra.

Debe evitarse el sesgo de selección. Se busca la aleatoriedad en el
muestreo, para lo que existen diferentes métodos estadísticos.

#### Variable aleatoria y modelo probabilístico

Las caracterísitcas de estudio se denominan **variable aleatoria X**.
Sobre esta variable deseamos realizar inferencia estaídstica (estimación
puntual, intervalos de confianza o pruebas de hipótesis), para lo cual
se selecciona al azar una muestra de tamaño *n* en los que se observará
la variable de estudio.

Así, tendrémos *n* realizaciones de la variable aleatoria en estudio
*X*, que representamos por $(x_1 , x_2 ,..., x_n)$ entendiéndose cada
$x_i , i = 1, ..., n$ como el valor que toma la variable de estudio en
le individuo seleccionado al azar en el *i-ésimo* lugar.

Se considerarán solamente los casos en los que cada invididuo es
seleccionado independiente e idéntitica a como lo son los demás, esto
es,la muestra es **independiente e idénticamente distribuida (IDD)**, lo
que quiere decir que (1) los elementos muestrales son todos eventos
independientes, y, (2) todos los elementos de la muestra son tomados de
la misma distribución de porbabilida.

Los valores posibles de cada variable aleatoria junto con las
probabilidades con los que los toma, se denomina distribución o ley de
probabilidad de la variable aleatoria en estudio, o mas brevemente
**modelo probabilístico**. Habitualmente se supondrá un modelo
probabilístico que creemos refleja el fenómeno aleatorio que se está
estudiando, obteniendo una simplificación de este, permitiendonos operar
métodos matemáticos para la realización de inferencias.

> En la Estadística Descriptiva no se hacen suposiciones extrañas a los
> datos, como puede ser la de un modelo probabilístico poblacional: se
> deja que los datos *hablen por sí mismos*. Por el contrario, las
> técnicas de la Inferencia Estadística requerirán de suposiciones
> ajenas a los datos (simetría en la distribución modelo, población
> noraml, etcétera) (p. 42)

## 2. Conceptos fundamentales de la Estadística descriptiva

Los individuos de una población poseen caracteres o características.
Estos pueden ser cuantitativos (su observación se asocia a un valor
numérico) o cualitativos (su valor se asocia a una clase determinada).
Es habitual denominar a los caracteres variables estadísticas o
simplemente variables.

Los tipos o clases que pueden presentar los caracteres las denominamos
*modalidades*, las cuales deben ser mutuamente excluyentes (disjuntas) y
colectivamente exhaustivas.

La información generalmente se organiza en una *Matriz de datos*

| Individuo   | Carácter 1 | Carácter 2 | ... | Carácter p |
|-------------|------------|------------|-----|------------|
| Individuo 1 | Dato 1.1   | Dato 1.2   | ... | Dato 1.p   |
| Individuo 2 | Dato 2.1   | Dato 2.2   | ... | Dato 2.p   |
| ...         | ...        | ...        | ... | ...        |
| Individuo n | Dato n.1   | Dato n.2   | ... | Dato n.p   |

Un ejemplo lo vemos en el famóso conjunto de datos iris

```{r}
head(iris)
```

## Agrupamiento por intervalos

Definamos los intervalos o *clases* como:

$$[c_0 - c_1),[c_1 - c_2),...,[c_{j-1} - c_j)$$ En donde los extremos de
la clases j-ésima son $c_{j-1}$ y $c_j$; la amplitud del intervalos será
la diferencia de sus extremos; centro o marca de clase el punto medio
del intervalo, al caso $c'_{j}=(c_{j} + c_{j-1})/2$.

Como regla general podemos contruir intervalos de amplitud constante,
$k$, el propuesto por Sturges (1962)

$$k = 1 + 3.322log_{10}n$$

```{r}


# Calcular el número de intervalos según la regla de Sturges (logaritmo base 10)
n <- length(mtcars$mpg)
k <- ceiling(1 + 3.322 * log10(n))

# Crear los intervalos
breaks <- pretty(range(mtcars$mpg), n = k)
intervals <- cut(mtcars$mpg, breaks, right = FALSE)

# Calcular las frecuencias
freq_table <- table(intervals)

# Mostrar la tabla de frecuencias
print(freq_table)


```

## Distribuciones unidimensionales de frecuencia

-   **Frecuencia total:** número de datos *n*.
-   **Frecuencia absoluta** $n_i$ de la modalidad $M_i$:

$$\sum_{i=1}^k n_{i} = n_1 + n_2 + ... + n_k = n$$ - **Frecuencia
relativa f_i:**

Se define $f_i$

$$f_{i} = \frac{n_i}{n}$$ Por lo que se puede verificar facilmente que:

$$\sum_{i=1}^k f_{i} = f_1 + f_2 + ... + f_k = 1$$ - **Frecuencua
absoluta acumulada** $N_i$:

$$N_{i} = n_{1} + ... + n_{i} = \sum_{j=1}^i n_j$$ - **Frecuencua
absoluta acumulada** $F_i$:

$$F_{i} = f_{1} + ... + f_{i} = \sum_{j=1}^i f_j$$

```{r}
freq <- cbind(freq_table, round(freq_table / n,2), cumsum(freq_table), round(cumsum(freq_table / n),2))

colnames(freq) <- c('ni','fi','Ni','Fi')
freq

```

## Representaciones gráficas de las distribuciones unidimensionals de frecuencias

### Variables cualitativas

#### **Gráfico de sectores**

```{r}
set.seed(123)
x2 <- sample(10,size = 4)
n2 <- c('uno','dos','tres','cuatro')
c2 <- c(2:5)

pie(x2,labels = n2,col = c2,main = 'Gráfico de sectores')

```






#### **Gráfico de barras**

```{r}

barplot(x2,col = c2,main = 'Gráfico de barras')

```


